【裁判字號】    92,訴緝,11
【裁判日期】    920530
【裁判案由】    偽造文書等
【裁判全文】
臺灣嘉義地方法院刑事判決                          九十二年度訴緝字第一一號
    公  訴  人  臺灣嘉義地方法院檢察署檢察官
    被      告  甲○○
右列被告因偽造文書等案件，經檢察官提起公訴（九十一年度偵字第四二九一號、第
四五０一號、第四六一五號），本院判決如左：
    主  文
甲○○共同連續行使偽造私文書，足以生損害於公眾及他人，處有期徒刑壹年陸月。
偽造之「乙○○」簽名拾玖枚、指印壹枚（詳如附表一所示）及綽號「小乖」成年女
子照片張均沒收。
    事  實
一、甲○○結識不詳姓名、綽號為「小乖」之成年大陸女子後，於民國九十一年二月
    十九日晚上，在台北市○○街某處，共同意圖為自己不法所有，基於使公務員登
    載不實、行使偽造私文書、特種文書之及詐欺取財、詐欺得利之概括犯意連絡，
    預為合議由甲○○提供資料，再由綽號「小乖」女子假甲○○之妹乙○○名義，
    前往戶政機關辦冒領乙○○之國民身分證後，持該偽造之身分證冒領乙○○華信
    安泰信用卡股份有限公司（下簡稱華信公司）之信用卡，然後再共同刷卡消費。
    商議既定，翌日（九十一年二月二十日）甲○○即與綽號「小乖」女子南下，前
    往嘉義市東區戶政事務所，由綽號「小乖」女子持其照片三張，向課員丁○○冒
    稱係乙○○，其國民身分證於九十一年二月二十日在嘉義市遺失，隨即在補領國
    民身分證申請書上黏貼綽號「小乖」女子之照片，並偽造乙○○之簽名二枚、指
    印一枚，而假冒乙○○名義偽造「補領國民身分證申請書」之私文書一紙，甲○○則配合出具「保證書」一紙，保證綽號「小乖」女子申請補發所貼照片確係乙○○本人屬實，並將該偽造之補發申請書持交丁○○而行使之，使不知情之丁○○將綽號「小乖」女子之照片黏貼即登載於職務上所掌之公文書即記載乙○○年
    籍資料之國民身分證上，足以生損害於乙○○及戶政機關對於戶籍管理之正確性
    ，綽號「小乖」女子因而取得登載不實之乙○○國民身分證一張。甲○○與綽號
    「小乖」女子冒領得乙○○之國民身分證後，於同年三月五日下午五時三十三分
    ，由綽號「小乖」女子假冒乙○○之名，以電話向華信公司申報掛失停用信用卡
    ，要求補發新卡，經華信公司核准後，甲○○與綽號「小乖」女子，於同年三月
    十一日，持前開不實之乙○○國民身分證，共同前往台北市○○區○○路四段七
    六０號十二樓即華信公司之營業所，出示該不實之國民身分證，並偽造乙○○簽
    名二枚於「信用卡自領簽收單」上，而假冒乙○○名義偽造「信用卡自領單」之
    私文書，並將該偽造之「信用卡自領簽收單」持交華信公司而行使之，使華信公
    司誤為乙○○本人親自領取，因而陷於錯誤補發乙○○名義之卡號000000
    0000000000號信用卡予綽號「小乖」女子。綽號「小乖」女子與甲○○詐得上開信用卡後，隨即由綽號「小乖」女子在該信用卡卡背面簽名欄內，偽
    簽「乙○○」署押，表示為乙○○本人所持之信用卡，足以生損害於乙○○本人
    及華信公司對於信用卡管理之正確性，二人並旋即共同自九十一年三月十一日起
    至同年月十六日止，連續持詐得之上開信用卡冒名消費而行使之（行使之時間、
    地點、行為人、所得財物及價值等，均詳如附表二所示），並均由綽號「小乖」
    女子在簽帳單上，偽簽「乙○○」署押（詳如附表二編號四至九號所示），而偽
    造不實簽帳單之私文書後，持交各該不知情之特約商店店員而行使之，足以生損
    害於乙○○、華信公司及聯合信用卡中心對信用卡管理之正確性，並使各該不知
    情之特約商店誤認綽號「小乖」女子即為上開信用卡之持卡人乙○○本人，而同
    意簽帳消費（購得財物及價值詳如附表二所示），並因該詐術而陷於錯誤，同意
    其簽帳購物，致甲○○及綽號「小乖」女子取得附表二所示之財物與利益。
二、案經華信公司訴由臺灣嘉義地方法院檢察署檢察官偵查起訴。
    理  由
一、訊據被告甲○○對於右揭犯罪事實坦承不諱，核與告訴代理人林青志指訴情節相
    符，此外，證人即嘉義市東區戶政事務所辦事員丁○○亦指證被告陪同及出具保
    證書為「小乖」取得乙○○之國民身分證等語，並有告訴人提出之偽造信用卡自
    領簽收單、乙○○國民身分證影本、補領國民身分證申請書影本、特約商店簽帳
    單影本、掛失信用卡之電話譯文（發查卷第六、七、九、二九至三四、六一至六
    三頁）及嘉義市東區戶政事務所檢送之乙○○、甲○○補領國民身分證申請書影
    本、保證書影本及本案核發說明書等（發查卷第四二、四三頁、九十一年度偵字
    第四六一五號卷第八頁）附卷可稽。被告犯行堪予認定。
二、核被告甲○○所為，就其出具保證書而由綽號「小乖」女子填具不實之「補領國
    民身分證申請書」，而使戶政人員將綽號「小乖」女子之照片黏貼於乙○○補發
    之國民身分證，填具不實「補領國民身分證申請書」，因而取得不實之乙○○國
    民身分證後，係犯刑法第二百十四條、第二百十條、第二百十六條之行使偽造私
    文書及使公務員登載不實罪。另按（１）華信公司之「信用卡自領簽收單」內容
    為表示持卡人親自領取該公司信用卡，故具有收據之性質；（２）信用卡外觀上
    係由正面之信用卡名稱、卡號及背面之磁條與簽名欄等所構成，缺一不可，申言
    之，無論信用卡名稱、卡號及磁條或簽名欄，均信用卡功能構造上不可分離之一
    部分，故信用卡持卡人簽名欄之簽名含有確認該信用卡持卡人真正之意思，並以
    之作為核對簽帳單簽名之依據；至信用卡簽帳單係特約商店所制作，用以記載持
    卡人消費項目、金額、時間、商店名稱，得持以經聯合信用卡處理中心向發卡銀
    行請領款項之證明，持卡人每於消費時於簽帳單上所制作之署押，則表示持卡人
    係親自消費並對於特約商店所提供之商品或服務感到滿意，此於簽帳單上持卡人
    簽名欄後，均有是項意思表示之記載即可明之，故持卡人於信用卡背面簽名欄及
    簽帳單上之署押，亦具特定意思表示，自均屬文書無疑。而該等文書具有確認持
    卡人身分及對於消費滿意之用意，持卡人於信用卡背面簽名，並持以刷卡消費而
    又在簽帳單為相同簽名，經特約商店核對收執簽帳單後，轉向發卡銀行請款，此
    信用卡背面之簽名與簽帳單上之簽名，當係持卡人以該文書內容對於特約商店請
    求於核對無誤時提供商品或服務，以及請求發卡銀行給付款項之依據，是偽造信
    用卡背面與簽帳單上署押之文書後，由特約商店及發卡銀行就此等文書進行審查
    核對提供契約給付之過程觀之，實該當於刑法第二百十六條「行使」之法意，是
    就被告偕同綽號「小乖」女子共犯，而由該女子持上開不實之乙○○國民身分證
    ，出示予華信公司人員，並偽造乙○○信用卡自領簽收單向華信公司冒領乙○○
    之信用卡，之後並在該信用卡背面偽簽「乙○○」之簽名，持以盜刷消費部分（
    詳如附表所示），係犯刑法第二百十四條、第二百十條、第二百十六條之行使公
    務員登載不實文書罪、行使偽造私文書罪及同法第三百三十九條第一項之詐欺取
    財罪、同條第二項之詐欺得利罪。被告就上開犯行與綽號「小乖」之成年女子間
    有犯意聯絡及行為分擔，為共同正犯。綽號「小乖」女子於附表一所示之偽造私
    文書上偽造如附表一所示之「乙○○」簽名、指印，均分別為被告與綽號「小乖
    」女子所共犯偽造之附表一所示之偽造私文書之一部分，又所犯之該些偽造私文
    書之低度行為，均為其後行使該些偽造私文書之高度行為所吸收，均僅應論以行
    使偽造私文書罪。被告先後多次行使偽造私文書犯行及先後多次詐欺取財、詐欺
    得利得利犯行，均時間緊接，所犯又均分別係構成要件相同之罪名，均應分別依
    刑法第五十六條規定論以連續犯，並依法加重其刑。又被告所犯連續行使偽造私
    文書罪、行使使公務員登載不實文書罪、連續詐欺取財罪、連續詐欺得利罪間，
    有方法、目的之牽連關係，應從一重之連續行使偽造私文書罪處斷。本件公訴人
    雖未就被告所犯之上開行使使公務員登載不實文書罪及於乙○○信用卡背面偽造
    乙○○簽名之偽造私文書犯行提起公訴，然檢察官就犯罪事實一部起訴者，其效
    力及於全部，該二部分既與前揭論罪之連續偽造私文書部分分別具有牽連犯、連
    續犯之裁判上一罪關係，已如前述，本院自得併予審理。爰審酌被告為一己之私
    利，任意破壞國家戶政管理制度之正確性與金融秩序，尤其以自己之胞妹為犯罪
    對象，惡性非輕，其有多次前科，素行不佳，有台灣高等法院被告全國前案紀錄
    表一份在卷可稽，其犯罪後坦承犯行，態度尚佳等一切情狀，量處如主文所示之
    刑，以資儆懲。又附表一所示之偽造之「乙○○」簽名、指印（合計簽名？枚、
    指印？枚），均係共犯即綽號「小乖」女子所偽簽，其中附表一編號三所示之「
    乙○○」華信公司信用卡，雖未據扣案，然亦無證據證明該信用卡業已滅失，因
    此，附表一所示之簽名、指印，均依刑法第二百十九條規定宣告沒收。至綽號「
    小乖」女子所提供冒領乙○○身分證之照片三張（三張照片分別貼於補領國民身
    分證申請書、國民身分證及口卡上），係共犯綽號「小乖」所有供其等冒領乙○○國民身分證所用之物，此業據被告供承及證人丙○○、丁○○證述在卷，其中
    遭冒領之乙○○國民身分證雖未據扣案，然亦無證據證明其已滅失，爰對該三張
    綽號「小乖」女子照片均依刑法第三十八條第一項第二款之規定宣告沒收。
三、公訴人雖認被告甲○○前因詐欺案件，經本院於九十年二月二十二日，以八十九
    年度易字第八四八號判決有期徒刑三月確定，於九十年八月十七日易科罰金執行
    完畢，其於五年內再犯本件有期徒刑以上之罪，為累犯，應依法加重其刑。惟按
    被告有應併合處罰之數罪，經法院分別判處有期徒刑確定，其中一罪之有期徒刑
    先執行期滿後，法院經檢察官之聲請，以裁定定其數罪之應執行刑確定後，其在
    未裁定前已先執行之有期徒刑之罪，因嗣後合併他罪定應執行刑之結果，檢察官
    所換發之執行指揮書，係執行應執行刑，其前已執行之有期徒刑部分，僅應予扣
    除而不能認為已執行完畢，最高法院九十年度台非字第三四０號判決定有明文。
    經查，本件被告犯詐欺罪，經本院以八十九年度易字第八四八號判處有期徒刑三
    月，後經臺灣高等法院台南分院駁回上訴確定，於九十年八月十七日易科罰金執
    行完畢；又因重利案件經臺灣高等法院台南分院判處有期徒刑五月確定，於九十
    一年十月六日執行完畢；又因偽造有價證券案件，經本院判處有期徒刑一年七月
    ，後經最高法院駁回上訴確定，此有臺灣高等法院被告全國前案記錄表一份在卷
    可查。惟被告所犯上開三罪，業經臺灣高等法院台南分院以九十一年聲字第四九
    四號定應執行刑二年二月確定，並於九十二年四月三日經臺灣嘉義地方法院檢察
    署檢察官依據上開裁定換發指揮書發監執行，刑期至九十三年十月二日執行期滿
    ，有該署檢察官九十二年執更二字第七五號執行指揮書影本在卷可參，揆諸上開
    最高法院判決意旨，被告所犯之上開詐欺與重利二罪，雖前已先予執行，然之後
    既經與未執行之偽造有價證券罪併合裁定定應執行刑，現尚未執行完畢，應不能
    認為已執行完畢，本件被告無法構成累犯，公訴人應有誤會，併此說明。
四、公訴意旨雖認上開被告甲○○與綽號「小乖」女子共同偽以綽號「小乖」女子照
    片冒充乙○○，欺瞞不知情之戶政人員而冒領得乙○○國民身分證，嗣後並以之
    冒領乙○○華信銀行信用卡之行為涉犯行使偽造特種文書罪，且被告甲○○與綽
    號「小乖」女子係偽造特種文書罪之間接正犯。惟按刑法第二百十三條偽造特種
    文書罪之「偽造」，其意義與同法第二百十條偽造私文書罪相同，係以實際無制
    作權之人，假冒他人名義制作為必要，於以自己名義作成之文書為不實之記載，
    除有特別規定外，原不構成偽造文書之責（最高法院二十四年上字第五四五八號
    、二十五年上字第四八六二號判例意旨參照），因此，欲認定行為人是否有偽造
    特種文書之故意，必須加以斟酌者為行為人是否有假冒他人名義制作該特種文書
    之故意。查國民身分證之制作、核發本即為戶政機關之職權，本件被告甲○○與
    綽號「小乖」女子前去上開戶政事務所，由綽號「小乖」女子冒乙○○名義請領
    乙○○之國民身分證，其目的係在利用戶政事務所作業之疏失而冒領國民身分證
    ，亦即被告與綽號「小乖」女子二人所冀望取得者為確實經戶政事務所核發，其
    上貼有綽號「小乖」女子照片之「乙○○身分證」，因此，被告與綽號「小乖」
    女子二人並無假冒戶政事務所名義制作不實之乙○○國民身分證之故意，二人既
    乏該故意，則無由成立偽造特種文書之間接正犯，自然亦無行使該特種文書之問
    題，公訴人對此應有誤會（被告與綽號「小乖」女子二人就其等以綽號「小乖」
    女子照片冒領乙○○身分證之犯行，應成立共同使公務員登載不實罪，詳如前述
    。）。惟此部分如成立犯罪，與前開論罪科刑之連續偽造私文書罪間有牽連犯之
    裁判上一罪關係，爰不另為無罪判決之諭知。
五、移送併辦意旨（台灣板橋地方法院九十一年度偵字第一０八０五號）略以：被告
    甲○○於九十一年四月二十二日晚上六時許，在台北市○○○路○段二六五巷二
    八號五樓之一竊取童靜安所有萬泰銀行現金卡，先後持以盜領一萬元及三萬元；
    又於九十年十二月三十一日凌晨二時許，在台北市某處以送李俊洋回家為由，竊
    取李俊洋之皮包，並持李俊洋皮包內之金融卡盜領二十四萬元，因認該二犯行與
    前開起訴論罪（詐欺取財）之部分，具有連續犯之關係而移送併辦。惟查，被告
    於本院審理時否認有何移送併辦意旨所列之犯行，且供稱：其帶綽號「小乖」女
    子去辦身分證及盜刷信用卡是臨時起意，與上開移送併辦部分並無關係等語，參
    以移送併辦部分與前開論罪科刑部分，二者間犯罪手法、共犯等均有不同，顯難
    認係基於概括犯意為之，因此，移送併辦部分與前開論罪科刑部分並無連續犯之
    裁判上一罪關係，本院無從併辦，併辦部分應退由檢察官另行處理。
據上論斷，應依刑事訴訟法第二百九十九條第一項前段、刑法第二十八條、第五十六
條、第二百十條、第二百十四條、第二百十六條、第三百三十九條第一項、第二項、
第五十五條、第二百十九條、第三十八條第一項第二款，罰金罰鍰提高標準條例第一
條前段，判決如主文。
本案經檢察官周欣潔到庭執行職務
中      華      民      國    九十二    年      五      月     三十     日
                              臺灣嘉義地方法院刑事第二庭
                  法  官  林  坤  志
右正本證明與原本無異。
如不服本判決，應於判決送達後十日內向本院提出上訴狀( 應附繕本 )。告訴人或被
害人如對於本判決不服者，應具備理由請求檢察官上訴，其上訴期間之計算係以檢察
官收受判決正本之日期為準。
中      華      民      國    九十二    年      五      月     三十     日
                                  書記官  李  子  英
附表一：被告與綽號「小乖」女子共同偽造被害人「乙○○」署押及私文書一覽表
┌──┬───────┬────────────┬───────────┐
│編號│犯  罪  時  間│    偽造之私文書名稱    │  偽造之署押名稱、數量│
├──┼───────┼────────────┼───────────┤
│    │九十一年二月二│補領國民身分證申請書（詳│偽造乙○○之簽名二枚、│
│一  │十日          │細事實見犯罪事實欄）    │指印一枚              │
│    │              │                        │                      │
├──┼───────┼────────────┼───────────┤
│    │九十一年三月十│信用卡親自領取簽收單（詳│偽造乙○○之簽名二枚  │
│二  │一日          │細事實見犯罪事實欄）    │                      │
│    │              │                        │                      │
├──┼───────┼────────────┼───────────┤
│    │九十一年三月十│於冒領取得之乙○○華信公│偽造乙○○之簽名一枚  │
│三  │一日某時      │司信用卡背面簽名欄簽名（│                      │
│    │              │以文書論）（詳細事實見犯│                      │
│    │              │罪事實欄）              │                      │
├──┼───────┼────────────┼───────────┤
│四  │九十一年三月十│信用卡簽帳單（詳細事實見│偽造乙○○之簽名三枚（│
│    │一日十八時二十│附表二編號一）          │為三聯式之簽帳單）。  │
│    │二分許        │                        │                      │
├──┼───────┼────────────┼───────────┤
│五  │九十一年三月十│信用卡簽帳單（詳細事實見│偽造乙○○之簽名二枚（│
│    │一日晚上七時十│附表二編號二）          │為二聯式之簽帳單）。  │
│    │七分          │                        │                      │
├──┼───────┼────────────┼───────────┤
│六  │九十一年三月十│信用卡簽帳單（詳細事實見│偽造乙○○之簽名二枚（│
│    │二日凌晨一時五│附表二編號三）          │為二聯式之簽帳單）。  │
│    │十一分許（起訴│                        │                      │
│    │書誤為二時十三│                        │                      │
│    │分）          │                        │                      │
├──┼───────┼────────────┼───────────┤
│七  │九十一年三月十│信用卡簽帳單（詳細事實見│偽造乙○○之簽名三枚（│
│    │二日十六時十三│附表二編號四）          │為三聯式之簽帳單）。  │
│    │分許          │                        │                      │
├──┼───────┼────────────┼───────────┤
│八  │九十一年三月十│信用卡簽帳單（詳細事實見│偽造乙○○之簽名二枚（│
│    │四日十五時三十│附表二編號五）          │為二聯式之簽帳單）。  │
│    │八分許        │                        │                      │
├──┼───────┼────────────┼───────────┤
│九  │九十一年三月十│信用卡簽帳單（詳細事實見│偽造乙○○之簽名二枚（│
│    │六日十八時五十│附表二編號一）          │為二聯式之簽帳單）。  │
│    │九分許        │                        │                      │
├──┴───────┴────────────┴───────────┤
│合計：偽造乙○○之簽名十九枚、偽造乙○○之指印一枚。                  │
│                                                                      │
└───────────────────────────────────┘
附表二：被告與綽號「小乖」成年女子共同盜刷信用卡犯行一覽表
┌──┬───────┬───────────────────┬────┐
│編號│犯  罪  時  間│            犯  罪  行  為            │  備  註│
├──┼───────┼───────────────────┼────┤
│ 一 │九十一年三月十│甲○○陪同綽號「小乖」之女子，持詐領所│        │
│    │一日十八時二十│得之乙○○華信銀行信用卡至台北市○○街│        │
│    │二分許        │六十號玉興銀樓購買六萬六千三百八十元之│        │
│    │              │金飾，綽號「小乖」之女子在簽帳單上偽造│        │
│    │              │乙○○之署押，而詐金飾一批。          │        │
│    │              │                                      │        │
├──┼───────┼───────────────────┼────┤
│ 二 │九十一年三月十│甲○○陪同綽號「小乖」之女子，持詐領所│        │
│    │一日晚上七時十│得之乙○○華信銀行信用卡至立榮航空公司│        │
│    │七分          │詐購得價值三千六百四十元之機票，綽號「│        │
│    │              │小乖」之女子在簽帳單上偽造乙○○之署押│        │
│    │              │。                                    │        │
│    │              │                  │。      │
│    │              │                                      │        │
├──┼───────┼───────────────────┼────┤
│ 三 │九十一年三月十│甲○○陪同綽號「小乖」之女子，持詐領所│        │
│    │二日凌晨一時五│得之乙○○華信銀行信用卡至嘉義市○○路│        │
│    │十一分許（起訴│八０八號之頭橋本站加油站刷卡加油，而詐│        │
│    │書誤為二時十三│購得價值七百六十元之油品，綽號「小乖」│        │
│    │分）          │之女子在簽帳單上偽造乙○○之署押。    │        │
│    │              │                                      │        │
├──┼───────┼───────────────────┼────┤
│ 四 │九十一年三月十│甲○○陪同綽號「小乖」之女子，持詐領所│        │
│    │二日十六時十三│得之乙○○華信銀行信用卡至嘉義市○○路│        │
│    │分許          │五一九號一樓金廣豐銀樓刷卡詐得價值一萬│        │
│    │              │元之金飾一批，綽號「小乖」之女子在簽帳│        │
│  │              │單上偽造乙○○之署押。                │        │
│    │              │                                      │        │
├──┼───────┼───────────────────┼────┤
│ 五 │九十一年三月十│甲○○陪同綽號「小乖」之女子，持詐領所│        │
│    │四日十五時三十│得之乙○○華信銀行信用卡至台北縣中和市│        │
│    │八分許        │連城路七七號皇城（起訴書誤為皇誠）汽車│        │
│    │              │旅館刷卡支付住宿費用九百元，而詐得住宿│        │
│    │              │之利益，綽號「小乖」之女子在簽帳單上偽│        │
│    │              │造乙○○之署押。                      │        │
│    │              │                                      │        │
├──┼───────┼───────────────────┼────┤
│ 六 │九十一年三月十│甲○○陪同綽號「小乖」之女子，持詐領所│        │
│    │六日十八時五十│得之乙○○華信銀行信用卡至嘉義市○○路│        │
│    │九分許        │三六０號合家歡視聽歌唱ＫＴＶ店，刷卡支│        │
│    │              │付消費金額一千零五十元，而詐得唱歌消費│        │
│    │              │之利益，綽號「小乖」之女子在簽帳單上偽│        │
│    │              │造乙○○之署押。                      │        │
└──┴───────┴───────────────────┴────┘
附錄法條：
刑法第二百十條：
偽造、變造私文書，足以生損害於公眾或他人者，處五年以下有期徒刑。
刑法第二百一十四條
明知為不實之事項，而使公務員登載於職務上所掌之公文書，足以生損害於公眾或他
人者，處三年以下有期徒刑、拘役或五百元以下罰金。
第二百十六條：
行使第二百十條至第二百十五條之文書者，依偽造、變造文書或登載不實事項或使登
載不實事項之規定處斷。
第三百三十九條：
意圖為自己或第三人不法之所有，以詐術使人將本人或第三人之物交付者，處五年以
下有期徒刑、拘役或科或併科一千元以下罰金。
以前項方法得財產上不法之利益或使第三人得之者，亦同。
前二項之未遂犯罰之。


司法院資訊處製作；財團法人民間司法改革基金會備份。
